【裁判字號】    92,訴,22
【裁判日期】    920626
【裁判案由】    搶奪等
【裁判全文】
臺灣苗栗地方法院刑事判決                            九十二年度訴字第二二號
    公  訴  人  臺灣苗栗地方法院檢察署檢察官
    被      告  酉○○
    選任辯護人  李世才律師
右列被告因搶奪等案件，經檢察官提起公訴（臺灣苗栗地方法院檢察署九十一年度偵
字第四八五一號），及移
號、第五八二號、第一○八四號、臺灣新竹地方法院檢察署九十二年度偵字第二二二
二號、第二三五○號），本院判決如左：
    主  文
酉○○意圖為自己不法之所有，而侵占離本人所持有之物，處罰金參仟元，如易服勞
役，以參佰元折算壹日。又連續意圖為自己不法之所有，而搶奪他人之動產，累犯，
處有期徒刑捌年；扣案之鑰匙壹支沒收。
    事  實
一、酉○○前於民國八十四年間，曾因違反麻醉藥品管理條例等案件，經法院判處有
    期徒刑五年、三年二月，應執行有期徒刑七年六月確定，經送監執行，於八十七
    年八月二十九日縮短刑期假釋出監，並於九十一年四月六日假釋期滿而執行完畢
    。猶不知悔改，再於九十一年二、三月間（農曆春節後）某日，在桃園縣桃園市
    區某處公用電話亭處，拾獲離蔡明助本人所持有之汽車駕駛執照乙枚，竟意圖為
    自己不法之所有，將之侵占入己。又另行起意，連續於九十一年九月十二日、二
    十七日前往新竹市金大亨銀樓變賣自己所有金飾時，先後在該銀樓之金飾買入登
    記簿出售者簽名欄內偽簽「蔡明助」之姓名各一枚、二枚，足以生損害於蔡明助
    及金大亨銀樓。另又基於為自己不法所有之概括犯意，於九十一年十月十五日上
    午六時許，在新竹市○○街七二巷十四號前，持其所有之鑰匙一支竊取亥○○使
    用之車牌號碼為ＨＯＳ－三七八號重型機車乙輛得手；再承前犯意，於九十一年
    十一月十七日上午八時許前之某時，在新竹縣湖口鄉○○路四五五號處，以客觀
    上得為兇器可單手持握、長約十五公分並為金屬材質之板手一支（未據扣案）竊
    取黃○○使用之ＨＯＸ－六二八號機車車牌乙面，繼而又承前犯意，於九十一年
    十一月二十七日上午十一時三十分許，在新竹縣湖口鄉○○路某處，持前述客觀
    上得為兇器之板手竊取玄○○所有之車牌號碼為ＨＪＮ－六一三號機車車牌乙面
    得手。另酉○○基於為自己不法之所有之概括犯意，利用其自行購得之車牌號碼
    ＨＲＭ－七六八號（公訴人誤為ＨＲＭ－六一三號）重型機車（按該機車係劉生
    透過其子劉錦清轉賣酉○○，惟未辦理過戶）或上述竊得之機車（更換懸掛前所
    竊得機車車牌）為交通工具，以趁人不注意而掠奪之方式，於如附表所載之時間
    、地點，連續搶奪如附表所示之財物，其所得手之項鍊等金飾均持以變賣予不知
    情之新竹市永吉昌銀樓店員天○○、金慶成銀樓店員宙○○及金大亨銀樓店員宇
    ○○，變賣所得即用以購買毒品施用等用途。又酉○○於向金大亨銀樓宇○○、
    永吉昌銀樓天○○變賣上述搶奪所得項鍊時，連續於九十一年九月二十日、十月
    十五日、十月十八日，先後在金大亨銀樓之金飾買入登記簿出售者簽名欄內偽簽
    「蔡明助」之姓名各一枚、一枚、一枚（其中十月十八日最後未成交，惟酉○○
    仍有簽名於其上）；復於九十一年十月二十六日、十一月十五日、十二月十七日
    ，先後在永吉昌銀樓之金飾買入登記簿出售者簽名欄內偽簽「蔡明助」之姓名各
    一枚、一枚、一枚，足以生損害於蔡明助、金大亨銀樓、永吉昌銀樓。嗣酉○○
    於九十一年十二月十八日上午十時許，在苗栗縣頭份鎮○○路與東興路口，因騎
    乘前述所竊之機車為警循線查獲，始偵悉上情。
二、案經苗栗縣警察局頭份分局、竹南分局移送臺灣苗栗地方法院檢察署檢察官偵查
    起訴及移送併案審理暨新竹縣警察局竹北分局報告臺灣新竹地方法院檢察署檢察
    官移送併案審理。
    理  由
一、訊據被告酉○○對於右揭事實均坦承不諱，核與被害人亥○○、黃○○、玄○○
    及如附表所示之被害人於警詢時指陳之被害情節相符，並經證人劉生於警詢時、
    天○○、宙○○及宇○○於警詢及本院審理時證述屬實，且有贓物認領保管單四
    紙、苗栗縣警察局車牌（尋獲）通報單二紙、金飾買入登記簿節錄影本六張、照
    片多幀等附卷暨安全帽、米黃色外套、淺綠色外套各一件及鑰匙乙支等扣案可證
    。被告自白核與事實相符。是本件事證已臻明確，被告上述犯行均堪認定。
二、核被告所為，係犯刑法第三百三十七條之侵占罪、第二百十七條第一項之偽造署
    押罪、第三百二十條第一項之竊盜罪、第三百二十一條第一項第三款之加重竊盜
    罪及同法第三百二十五條第一項之搶奪罪。公訴人雖以被告係以搶奪為業，並恃
    以為生，而連續為上述多次搶奪犯行，因認被告係涉犯刑法第三百二十七條之常
    業搶奪罪。訊據被告堅決否認有以搶奪為業之犯意，辯稱：伊有正當職業，係在
    伊岳母戌○○○所經營位於新竹城隍廟攤販工作，每日之工作時段為下午一點到
    下午四、五點，戌○○○每日給付伊工資五百元，並非以搶奪為常業等語。按刑
    法上所謂常業犯，指反覆以同種類行為為目的之社會活動之職業性犯罪而言，至
    於犯罪所得之多寡，是否恃此犯罪為唯一之謀生職業，則非所問，縱令兼有其他
    職業，仍無礙於該常業犯罪之成立；惟須確以犯罪行為為生活之事業，始足當之
    ，且並不以其行為次數為標準。（最高法院八十五年度台上字第五一０號判例、
    三十年度上字第三二八號判例意旨參照）。經查，被告於案發前即受僱於伊岳母
    戌○○○，而在其廚房工作，每日自中午起工作約三、四小時，每日工資為五百
    元乙節，業據證人即與被告一同受僱於戌○○○之連煒琦於本院審理時證述明確
    ，應可信實。另查，被告係因大量施用第一級毒品海洛因，先係以工資等金錢及
    出賣自己之金飾所得，支應購賣海洛因所需，嗣因入不敷出，始連續搶奪被害人
    之項鍊以變賣所得而購買海洛因施用等情，亦迭據被告於偵查中及本院審理時自
    承在卷，且被告於本件連續搶奪被害人之項鍊前，確曾持自己之金飾變賣，亦如
    上述。另衡諸施用毒品係一病態且係自殘行為，此觀毒品危害防制條例視施用毒
    品者為病人而施以觀察、勒戒或強制戒治，而未逕繩以刑罰之立法理由自明。是
    被告於案發前既有固定職業以維生，自尚難以其因需施用毒品之病態行為，進而
    多次搶奪以供施用毒品，即係以搶奪為業，並恃以為生甚明。此外，復查無其他
    積極證據足資證明被告確有涉犯常業搶奪罪，自應為有利於被告之認定。被告此
    部分所犯應僅係刑法第三百二十五條第一項之搶奪罪。則公訴人依刑法第三百二
    十七條之常業搶奪罪據以起訴，容有誤會。惟因此與公訴人起訴之基本事實同一
    ，爰依法變更起訴法條，附此敘明。被告先後三次竊盜犯行，時間緊接，方法相
    同，觸犯基本構成要件相同之罪名，顯係出於概括犯意為之，為連續犯，應依刑
    法第五十六條之規定論以情節較重之加重竊盜一罪，並依法加重其刑。另被告先
    後多次偽造署押、搶奪之犯行，時間亦均緊接，且方法復相同，而分別觸犯構成
    要件相同之罪名，亦均係出於概括犯意為之，均為連續犯，亦應分別依刑法第五
    十六條之規定論以一罪，並依法加重其刑。又被告連續偽造署押、連續竊取機車
    及車牌，均得供作連續搶奪之交通工具及銷贓等用途，是其所犯連續偽造署押、
    連續加重竊盜罪與連續搶奪罪間，即具有方法與結果之牽連關係，為牽連犯，應
    依刑法第五十五條規定，從情節較重之連續搶奪罪之一罪處斷。被告所犯上開侵
    占、搶奪二罪，犯意各別，行為互異，應予分論併罰。又被告前於八十四年間，
    曾因違反麻醉藥品管理條例等案件，經法院判處有期徒刑五年、三年二月，應執
    行有期徒刑七年六月確定，經送監執行，於八十七年八月二十九日縮短刑期假釋
    出監，並於九十一年四月六日假釋期滿而執行完畢，有臺灣苗栗地方法院檢察署
    刑案資料查註紀錄表及臺灣高等法院被告全國前案紀錄表在卷足參，其於五年內
    再犯本件有期徒刑以上之罪，為累犯，就上述所犯除侵占罪部分外之罪，均應依
    刑法第四十七條規定，遞加重其刑。爰審酌被告年輕力壯，不思正當工作，竟因
    施用毒品即連續搶奪多達二十次，嚴重危害社會治安及人身安全，惟念其犯後尚
    能坦承全部犯行，尚有悔意等一切情狀，量處如主文所示之刑，並就宣告罰金刑
    部分，諭知易服勞役之折算標準。扣案之鑰匙一支係被告所有且供犯罪所用乙情
    ，業據被告供承在卷，應依刑法第三十八條第三項、第一項第二款宣告沒收。另
    被告持以行竊之扳手一支及如事實欄所載被告偽造之「蔡明助」署押，因均未據
    扣案，為免將來執行之困難，爰不併予宣告沒收，併此敘明。
三、按刑事訴訟法第九十五條第一款固規定「訊問被告應先告知犯罪嫌疑及所犯所有
    罪名。罪名經告知後，認為應變更者，應再告知」，此乃被告在刑事訴訟程序上
    應受告知之權利，為憲法第八條第一項正當法律程序保障內容之一，旨在使被告
    能充分行使防禦權，以維審判程序之公平。而其所謂「犯罪嫌疑及所犯所有罪名
    」，除起訴書所記載之犯罪事實及所犯法條外，尚包含依刑事訴訟法第二百六十
    七條規定起訴效力所擴張之犯罪事實及罪名，暨依同法第三百條規定變更起訴法
    條後之新罪名。法院就此等新增之罪名、事實或變更之罪名，均應於其認為有新
    增或變更之時，隨時、但至遲於審判期日前踐行告知之程序，使被告知悉而充分
    行使其防禦權，始能避免突襲性裁判，而確保其權益（最高法院九十年度台上字
    第三八七五號判決意旨參照）。亦即上開規定，旨在保障被告之防禦權，進而使
    被告得在正當法律程序下，受公正之裁判，庶符法治國原則。惟如被告於審判進
    行之際，自始即以變更後之犯罪事實及所犯法條（按其情節及刑度均較原起訴之
    犯罪事實及法條為輕）進行防禦，亦即被告自始即期待法院為有利於其之認定，
    則本於合目的性之解釋，上開刑事訴訟法規定於被告之防禦並不生影響，亦不致
    使被告有受突襲性裁判之危險，是該規定於此即應有所限縮，自不以於審判程序
    進行中再行告知為必要，以免程序之浪費，附此敘明。
四、公訴意旨另以：被告涉於九十一年十月十五日上午六時許，在苗栗縣頭份鎮興隆
    里活動中心旁，著手搶奪某不詳姓名之人之金項鍊一條，惟未得手云云。訊據被
    告固自白有上述搶奪未遂犯行。惟按被告之自白不能作為有罪判決之唯一證據，
    仍應調查其他必要之證據，以察其是否與事實相符。刑事訴訟法第一百五十六條
    第二項定有明文。亦即除被告之自白外，尚須以補強證據證明其確與事實相符。
    查，迄本院辯論終結前，均尚未見公訴人提出如被害人之指述等補強證據以供審
    酌；此外，復查無其他積極證據足資證明被告確有此部分之犯行。是被告此部分
    犯罪即屬不能證明，惟因公訴人認此部分與上述經論罪科刑部分為單一案件，爰
    不另為無罪之諭知，併此敘明。
五、臺灣新竹地方法院檢察署移送併辦意旨（九十二年度偵字第二三五０號）另以：
    被告涉於九十一年十一月六日十時許，在新竹縣新豐鄉坡頭村一八八號對面田中
    ，以強暴脅迫之方式，徒手控制被害人地○○○脖子，再以腳壓住被害人背部，
    致被害人不能抗拒，而強取其身上現金一千餘元及脖子上黃金項鍊一條，因認此
    部分與前開經起訴部分具有實質上一罪關係，而移請併案審理云云。訊據被告堅
    決否認有上述強取被害人財物之犯行。經查，被害人於本院審理時固一再指訴：
    伊確於上開時地遭人強取財物等情，惟經命當庭指認被告，則陳稱：在庭被告並
    非強取伊財物之人（按該人較被告為矮、且聲音亦不同）等語。是被告應非上述
    強取被害人財物之人，且衡諸移送併辦事實，應係該當刑法第三百二十八條第一
    項強盜罪之構成要件，亦與本件經起訴之常業搶奪罪之構成要件有間，尚無裁判
    上一罪關係。是移送併辦之此部分即應退還臺灣新竹地方法院檢察署檢察官，由
    其另為適法之處理，併此指明。
據上論斷，應依刑事訴訟法第二百九十九條第一項前段、第三百條，刑法第五十六條
、第二百十七條第一項、第三百二十一條第一項第三款、第三百二十五條第一項、第
三百三十七條、第五十五條、第四十七條、第四十二條第二項、第三十八條第一項第
二款，罰金罰鍰提高標準條例第一條前段、第二條，判決如主文。
本案經檢察官黃智炫到庭執行職務。
中      華      民      國    九十二    年      六      月    二十六    日
                                    臺灣苗栗地方法院刑事第二庭
                                        法  官  林  燦  都
右正本證明與原本無異。
如不服本判決，應於送達後十日內向本院提出上訴狀（須附繕本），上訴於臺灣高等
法院臺中分院。
                                        書記官  陳  建  分
中      華      民      國    九十二    年      六      月    二十六    日
附表
┌─┬──────┬─────────┬────┬─────┬──────┐
│編│犯罪時間    │犯罪地點          │所搶財物│  被害人  │備註        │
│號│（民國）    │                  │（未遂）│（*告訴人)│            │
├─┼──────┼─────────┼────┼─────┼──────┤
│一│九十一年九月│新竹縣寶山鄉雙溪村│金項鍊一│子○○    │新竹地檢九十│
│  │十四日中午十│寶新路二五九號公車│條      │          │二年度偵字第│
│  │二時三十五分│站牌附近          │        │          │二三五○號併│
│  │許          │                  │        │          │辦          │
├─┼──────┼─────────┼────┼─────┼──────┤
│二│九十一年十月│苗栗縣頭份鎮○○路│金項鍊一│*寅○○○ │苗栗縣警察局│
│  │十八日上午七│與東興路口        │條      │          │頭份分局移送│
│  │時許        │                  │        │          │報告（91,12,│
│  │            │                  │        │          │ 19）       │
├─┼──────┼─────────┼────┼─────┼──────┤
│三│九十一年十月│新竹縣湖口鄉○○路│金項鍊一│卯○○    │新竹縣警察局│
│  │三十一日上午│一段一四四號前    │條      │          │竹北分局借提│
│  │七時五十分許│                  │        │          │查證報告（91│
│  │            │                  │        │          │、12、24）  │
│  │            │                  │      │          │原起訴書所載│
│  │            │                  │        │          │犯罪時間、被│
│  │            │                  │        │          │害人不明，經│
│  │            │                  │        │          │新竹地檢九十│
│  │            │                  │        │          │二年度偵字第│
│  │            │                  │        │          │二二二二號併│
│  │            │                  │        │          │辦後，確認犯│
│  │            │                  │        │          │罪時間及被害│
│  │            │                  │        │          │人。        │
├─┼──────┼─────────┼────┼─────┼──────┤
│四│九十一年十月│苗栗縣後龍鎮東明里│玉珮項鍊│辰○○    │苗栗縣警察局│
│  │二十日上午八│十四鄰下浮尾十七號│一條    │          │竹南分局借提│
│  │時許        │前                │        │          │查證報告（91│
│  │            │                  │        │        │、12、26）  │
├─┼──────┼─────────┼────┼─────┼──────┤
│五│九十一年十月│苗栗縣後龍鎮東明里│金項鍊一│巳○○    │同右        │
│  │二十日上午十│東西五路（產業道路│條      │          │            │
│  │時許        │）某處            │        │          │            │
├─┼──────┼─────────┼────┼─────┼──────┤
│六│九十一年十一│苗栗縣竹南鎮營盤里│金項鍊一│陳阿密    │苗栗縣警察局│
│  │月一日上午八│營盤邊八十一之二號│條（含玉│          │竹南分局借提│
│  │時許        │前                │墜子）  │          │查證報告（91│
│  │            │                  │        │          │、12、20）  │
├─┼──────┼─────────┼────┼─────┼──────┤
│七│九十一年十一│苗栗縣頭份鎮○○路│金項鍊一│午○○    │苗栗縣警察局│
│  │月二日上午十│一四一六號前      │條      │          │頭份分局移送│
│  │時許        │                  │        │          │報告（91、12│
│  │            │                  │        │          │、19）      │
├─┼──────┼─────────┼────┼─────┼──────┤
│八│九十一年十一│苗栗縣頭份鎮○○路│金項鍊一│未○○    │同右        │
│  │月二十六日下│與東興路口        │條      │          │            │
│  │午四時三十分│                  │        │          │            │
│  │許          │                  │        │          │            │
├─┼──────┼─────────┼────┼─────┼──────┤
│九│九十一年十一│新竹縣湖口鄉○○路│金項鍊一│申○○    │苗栗縣警察局│
│  │月二十八日上│三段三巷十二號前  │條（含梅│          │頭份分局借提│
│  │午八時四十五│                  │花型墬子│          │查證報告（91│
│  │分許        │                  │）      │          │、12、23）  │
├─┼──────┼─────────┼────┼─────┼──────┤
│十│九十一年十二│苗栗縣竹南鎮○○路│金項鍊一│*甲○○   │苗栗縣警察局│
│  │月一日上午九│二八八巷（如興製衣│條      │          │竹南分局借提│
│  │時許        │廠旁）            │        │          │查證報告（91│
│  │            │                  │        │          │、12、20）  │
├─┼──────┼─────────┼────┼─────┼──────┤
│十│九十一年十二│苗栗縣竹南鎮○○路│金項鍊一│*乙○○○ │同右        │
│一│月一日上午十│四十五巷口        │條      │          │            │
│  │時三十分許  │                  │        │          │            │
├─┼──────┼─────────┼────┼─────┼──────┤
│十│九十一年十二│苗栗縣竹南鎮○○街│金項鍊一│丙○○○  │同右        │
│二│月一日上午十│五十九巷口（照南國│條      │          │            │
│  │一時三十分許│中旁）            │        │          │            │
├─┼──────┼─────────┼────┼─────┼──────┤
│十│九十一年十二│苗栗縣竹南鎮市│金項鍊一│丁○○○  │苗栗縣警察局│
│三│月三日上午九│博愛公園旁        │條      │          │竹南分局借提│
│  │時許        │                  │        │          │查證報告（91│
│  │            │                  │        │          │、12、26）  │
├─┼──────┼─────────┼────┼─────┼──────┤
│十│九十一年十二│苗栗縣竹南鎮○○街│金項鍊一│戊○      │同右        │
│四│月三日上午十│與竹圍街口        │條      │          │            │
│  │一時許      │                  │        │          │            │
│  │            │                  │        │          │            │
├─┼──────┼─────────┼────┼─────┼──────┤
│十│九十一年十二│苗栗縣竹南鎮○○路│金項鍊一│己○○    │苗栗縣警察局│
│五│月三日上午十│二三六號附近      │條      │          │竹南分局借提│
│  │一時十分許  │                  │        │          │查證報告（91│
│  │            │                  │        │          │、12、20）  │
├─┼──────┼─────────┼────┼─────┼──────┤
│十│九十一年十二│苗栗縣頭份鎮忠孝一│金項鍊一│庚○○○  │苗栗縣警察局│
│六│月八日晚間六│路一○二巷口      │條（含墬│          │頭份分局移送│
│  │時許        │                  │子）    │          │報告（91、12│
│  │            │                  │        │          │、19）      │
├─┼──────┼─────────┼────┼─────┼──────┤
│十│九十一年十二│苗栗縣竹南鎮新南里│金項鍊一│辛○○    │苗栗縣警察局│
│七│月九日上午十│崁頂里七十一之十號│條（含墬│          │竹南分局借提│
│  │時三十分許  │前                │子）    │          │查證報告（91│
│  │            │                  │        │          │、12、20）  │
├─┼──────┼─────────┼────┼─────┼──────┤
│十│九十一年十二│苗栗縣竹南鎮○○路│金項鍊一│*壬○○   │同右        │
│八│月十三日上午│二十五號前        │條      │          │            │
│  │九時三十分許│              │        │          │            │
│  │            │                  │        │          │            │
├─┼──────┼─────────┼────┼─────┼──────┤
│十│九十一年十二│苗栗縣頭份鎮忠孝一│金項鍊一│*癸○○   │苗栗縣警察局│
│九│月十五日下午│路一○二巷十六號前│條      │          │頭份分局移送│
│  │四時五十分許│                  │        │          │報告（91、12│
│  │            │                  │        │          │、19）      │
├─┼──────┼─────────┼────┼─────┼──────┤
│二│九十一年十二│桃園縣龍潭鄉台灣桃│金項鍊一│丑○○    │同右        │
│十│月十七日上午│園女子監獄旁      │條（含觀│          │            │
│  │九時許      │                  │音玉墬）│          │            │
│  │            │                  │        │（已取回金│            │
│  │            │                  │        │項鍊）    │            │
└─┴──────┴─────────┴────┴─────┴──────┤
附錄論罪科刑法條
刑法第三百三十七條
意圖為自己或第三人不法之所有，而侵占遺失物、漂流物或其他離本人所持有之物者
，處五百元以下罰金。
刑法第三百二十五條第一項
意圖為自己或第三人不法之所有，而搶奪他人之動產者，處六月以上五年以下有期徒
刑。
刑法第三百二十一條第一項
犯竊盜罪而有左列情形之一者，處六月以上、五年以下有期徒刑：
一  於夜間侵入住宅或有人居住之建築物、船艦或隱匿其內而犯之者。
二  毀越門扇、牆垣或其他安全設備而犯之者。
三  攜帶兇器而犯之者。
四  結夥三人以上而犯之者。
五  乘火災、水災或其他災害之際而犯之者。
六  在車站或埠頭而犯之者。
刑法第二百一十七條第一項
偽造印章、印文或署押，足以生損害於公眾或他人者，處三年以下有期徒刑。


司法院資訊處製作；財團法人民間司法改革基金會備份。
